臺灣屏東地方法院民事判決　　　　　　　 99年度訴字第722號
原　　　告　陳清溪
被　　　告　陳張金鑾
　　　　　　陳佩秀
　　　　　　吳陳秋碧
　　　　　　陳秋娥
兼上列四人
訴訟代理人　陳秋輝
被　　　告　陳春旭
上 列 一人
法定代理人　沈素玲　　住宜蘭縣礁溪鄉○○路5號
被　　　告　陳瑞茂　　住屏東縣枋寮鄉○○村○○路43號
　　　　　　　　　　　身分證統一編號：Ｚ000000000號
　　　　　　陳　英　　住屏東縣枋寮鄉○○村○○路43號
　　　　　　　　　　　身分證統一編號：Ｚ000000000號
　　　　　　陳美珠　　籍設南投縣草屯鎮○○路133 號
　　　　　　　　　　　住屏東縣枋寮鄉○○村○○路43號
　　　　　　　　　　　身分證統一編號：Ｚ000000000號
　　　　　　黃美蓉　　住台北市○○區○○里○○○路○ 段119
　　　　　　　　　　　巷14號3樓
　　　　　　　　　　　身分證統一編號：Ｚ000000000號
　　　　　　陳立恒　　住台北市○○區○○里○○○路○ 段119
　　　　　　　　　　　巷14號3樓
　　　　　　　　　　　身分證統一編號：Ｚ000000000號
　　　　　　陳雅莉　　住台北市○○區○○里○○○路○ 段119
　　　　　　　　　　　巷14號3樓
　　　　　　　　　　　身分證統一編號：Ｚ000000000號
　　　　　　陳怡君　　住台北市○○區○○里○○○路○ 段119
　　　　　　　　　　　巷14號3樓
　　　　　　　　　　　身分證統一編號：Ｚ000000000號
　　　　　　陳雅萍　　住台北市○○區○○里○○○路○ 段119
　　　　　　　　　　　巷14號3樓
　　　　　　　　　　　身分證統一編號：Ｚ000000000號
　　　　　　孫莨程　　住屏東縣枋寮鄉○○村○○路○段43號
　　　　　　　　　　　身分證統一編號：Ｚ000000000號
兼上列九人
訴訟代理人　陳瑞雲　　住屏東縣枋寮鄉○○村○○路43號
　　　　　　　　　　　身分證統一編號：Ｚ000000000號
上 列 一人
訴訟代理人　陳丁增　　住屏東縣枋寮鄉○○村○○路43號
上列當事人間請求分割共有物事件，本院於民國100 年7 月25日
言詞辯論終結，判決如下：
    主      文
被告陳張金鑾、陳佩秀、陳春旭、吳陳秋碧、陳秋娥、陳秋輝應
就渠等之被繼承人陳瑞祥所遺坐落屏東縣佳冬鄉○○段六五○地
號面積五四七二‧二六平方公尺土地所有權應有部分八十四分之
四，辦理繼承登記。
兩造共有之前項土地依下列方法分割：(一)如附圖所示編號650- A
部分面積三六四八‧一七平方公尺分歸原告取得。(二)如附圖所示
編號650-B 部分面積一八二四‧○九平方公尺分歸被告保持共有
，其中被告陳瑞茂、陳英、陳美珠、孫莨程、陳瑞雲之應有部分
各七分之一，被告黃美蓉、陳立恒、陳雅莉、陳怡君、陳雅萍之
應有部分各三十五分之一，另應有部分七分之一由被告陳張金鑾
、陳佩秀、陳春旭、吳陳秋碧、陳秋娥、陳秋輝公同共有。
訴訟費用由被告陳瑞茂、陳英、陳美珠、孫莨程、陳瑞雲各負擔
八十四分之四，由被告黃美蓉、陳立恒、陳雅莉、陳怡君、陳雅
萍各負擔四百二十分之四，由被告陳張金鑾、陳佩秀、陳春旭、
吳陳秋碧、陳秋娥、陳秋輝連帶負擔八十四分之四，餘由原告負
擔。
    事實及理由
一、按分割共有物之訴，為固有之必要共同訴訟，其訴訟標的對
    於全體共有人必須合一確定。原告提起本件分割共有物之訴
    後，追加共有人陳張金鑾、陳佩秀、陳春旭、吳陳秋碧、陳
    秋娥、陳秋輝為被告，並請求渠等就渠等之被繼承人陳瑞祥
    所遺不動產應有部分辦理繼承登記，依民事訴訟法第255 條
    第1 項第5 款規定，於法並無不合。再被告陳春旭經合法通
    知，未於言詞辯論期日到場，核無民事訴訟法第386 條各款
    所列情形，爰依原告之聲請，由其一造辯論而為判決，合先
    敘明。
二、原告主張：坐落屏東縣佳冬鄉○○段650 地號（重測前為同
    鄉○○○段311 地號）面積5,472.26平方公尺土地（下稱系
    爭土地），為兩造所共有，伊之應有部分為2/3 ，被告陳瑞
    茂、陳英、陳美珠、孫莨程、陳瑞雲之應有部分均為4/84，
    被告黃美蓉、陳立恒、陳雅莉、陳怡君、陳雅萍之應有部分
    均為4/420 ，被告陳張金鑾、陳佩秀、陳春旭、吳陳秋碧、
    陳秋娥、陳秋輝之被繼承人陳瑞祥所遺應有部分為4/84。系
    爭土地並無因其使用目的而有不能分割之情形，共有人間亦
    未以契約訂有不分割之期限，惟其分割之方法迄不能協議決
    定，且陳瑞祥於民國98年12月24日死亡，其繼承人即被告陳
    張金鑾、陳佩秀、陳春旭、吳陳秋碧、陳秋娥、陳秋輝復迄
    未辦理繼承登記，則伊自得依民法第823 條第1 項及第824
    條第2 項規定，請求被告陳張金鑾等6 人就陳瑞祥所遺系爭
    土地之應有部分辦理繼承登記，並裁判分割系爭土地。至於
    系爭土地之分割方法，因伊目前在系爭土地上種植香蕉，系
    爭土地如遇淹水，水勢係由北而來，且北側鄰地為荒地，被
    告又未從事耕作，倘將北側土地分歸伊取得，將使其所有之
    土地南北兩側均與荒地為鄰，不利於伊管理，故伊主張如屏
    東縣枋寮地政事務所100 年5 月25日複丈成果圖方案二（見
    本院卷第148 頁）所示，將南側即編號650-D 部分面積3,64
    8.17平方公尺土地分歸伊取得，其餘編號650-C 部分面積1,
    824.09平方公尺土地分歸被告保持共有等情，並聲明：(一)被
    告陳張金鑾、陳佩秀、陳春旭、吳陳秋碧、陳秋娥、陳秋輝
    應就渠等之被繼承人陳瑞祥所遺系爭土地所有權應有部分84
    分之4 ，辦理繼承登記。(二)兩造共有系爭土地准予分割。
三、被告陳春旭未於言詞辯論期日到場，亦未提出書狀作何聲明
    或陳述。其餘被告則陳稱：同意分割系爭土地，惟不同意原
    告所提出之分割方案，因原告於系爭土地上種植香蕉，並未
    給付其餘共有人租金，而系爭土地之南側鄰地為香蕉園，如
    將南側土地分歸渠等取得，渠等得將其出租與南側鄰地之耕
    作者而收取租金，倘將北側土地分歸渠等取得，即不利於渠
    等出租使用，故主張採取如附圖所示方案，將南側即編號65
    0-B 部分面積1,824.09平方公尺土地分歸被告保持共有，其
    餘編號650-A 部分面積3,648.17平方公尺土地分歸原告取得
    等語。
四、經查：系爭土地之地目為田，乃一般農業區農牧用地，屬農
    業發展條例89年1 月4 日修正施行前之共有耕地，登記為原
    告與被告陳瑞茂、陳英、陳美珠、孫莨程、陳瑞雲、黃美蓉
    、陳立恒、陳雅莉、陳怡君、陳雅萍暨已故陳瑞祥共有，原
    告之應有部分為2/3 ，陳瑞祥及被告陳瑞茂、陳英、陳美珠
    、孫莨程、陳瑞雲之應有部分均為4/84，被告黃美蓉、陳立
    恒、陳雅莉、陳怡君、陳雅萍之應有部分均為4/420 ，未訂
    有分管契約，陳瑞祥死亡後，其所遺應有部分迄今仍未辦理
    繼承登記，且系爭土地依其使用目的並無不能分割之情形，
    亦未以契約訂有不分割之期限，惟其分割方法迄不能協議決
    定。又陳瑞祥於98年12月24日死亡，其繼承人有其配偶即被
    告陳張金鑾、其女即被告吳陳秋碧、陳秋娥、陳秋輝，轉繼
    承人有其子陳志成（95年11月8 日死亡）之子女即被告陳佩
    秀、陳春旭等事實，為兩造所不爭執，並有土地登記謄本、
    戶籍謄本及繼承系統表（見本院卷第137 至139 頁、第160
    至169 頁第31至39、41至46頁）附卷可稽，堪信為實在。
五、按各共有人，得隨時請求分割共有物。但因物之使用目的不
    能分割或契約訂有不分割之期限者，不在此限。分割之方法
    不能協議決定，或於協議決定後因消滅時效完成經共有人拒
    絕履行者，法院得因任何共有人之請求，命為下列之分配：
    一、以原物分配於各共有人。但各共有人均受原物之分配顯
    有困難者，得將原物分配於部分共有人。二、原物分配顯有
    困難者，得變賣共有物，以價金分配於各共有人；或以原物
    之一部分分配於各共有人，他部分變賣，以價金分配於各共
    有人。以原物為分配時，因共有人之利益或其他必要情形，
    得就共有物之一部分仍維持共有。每宗耕地分割後每人所有
    面積未達0.25公頃者，不得分割，但農業發展條例中華民國
    89年1 月4 日修正施行後所繼承之耕地，或修正施行前之共
    有耕地，得分割為單獨所有。民法第823 條第1 項、第824
    條第2 項、第4 項及農業發展條例第16條第1 項第3 款、第
    4 款分別定有明文。又分割共有物，性質上為處分行為，依
    民法第759 條規定，共有不動產之共有人有人死亡時，於其
    繼承人未為繼承登記以前，固不得分割共有物，惟如於訴訟
    中，請求繼承人辦理繼承登記，並合併為分割共有物之請求
    ，不但符合訴訟經濟原則，抑與民法第759 條及強制執行法
    第130 條規定之旨趣無違（最高法院69年台上字第1012號判
    例參照）。準此，系爭土地依其使用目的既無不能分割之情
    形，共有人間亦未以契約訂有不分割之期限，且其分割之方
    法迄不能協議決定，而被告陳張金鑾、陳佩秀、陳春旭、吳
    陳秋碧、陳秋娥、陳秋輝又尚未就渠等之被繼承人陳瑞祥所
    遺系爭土地所有權應有部分4/84辦理繼承登記，則原告請求
    被告陳張金鑾等6 人辦理繼承登記，並裁判分割系爭土地，
    於法自無不合，應予准許。
六、查系爭土地目前全部由原告使用種植香蕉，北側有原告出資
    建造之抽水馬達1 座以供灌溉，南側鄰地為香蕉園，北側鄰
    地為荒地，南、北側地界均有鐵絲圍籬，西側則臨柏油產業
    道路，附近多為空地或香蕉園，距離新埤大橋車程約10分鐘
    之事實，有前揭土地登記謄本、地籍圖謄本及照片在卷可考
    （見本院卷第6 頁、第79至80頁），並經本院會同屏東縣枋
    寮地政事務所測量員至現場勘測屬實，製有勘驗筆錄及土地
    複丈成果圖存卷可憑（見本院卷第128 、129 、148 、149
    頁）。關於系爭土地之分割方法，本院斟酌系爭土地之使用
    現況、兩造所提意見，並衡量如由被告分得南側土地，確實
    較有利於渠等出租（包含出租予原告或南側鄰地之耕作者）
    而加以利用，倘由被告分得北側土地，除原告取水灌溉有所
    不便，亦較可能使該土地成為荒地，致未能地盡其利，且原
    告起訴時所提之分割方案即為如附圖所示方案，於本院審理
    時復曾陳稱：對被告欲分得之土地係靠北側或南側，伊無意
    見等語（見本院卷第83頁反面），可見無論分得北側或南側
    部分土地，對於原告之影響尚非甚鉅，因認系爭土地之分割
    ，以採如附圖所示之方法分割為公平適當，爰依此方法分割
    系爭土地。
七、據上論結，本件原告之訴為有理由，依民事訴訟法第385 條
    第1 項前段、第78條、第80條之1 、第85條第1 項但書、第
    2 項，判決如主文。
中    華    民    國    100     年    8   月    31    日
                    民事第二庭    法  官  李珮妤
以上正本係照原本作成。
如不服本判決，應於收受送達後20日內向本院提出上訴書狀，其
未表明上訴理由者，應於提出上訴後20日內向本院補提理由書狀
（均須按他造當事人之人數附繕本）。
中    華    民    國    100     年    8   月    31    日
                                  書記官  蔡妮君